【裁判字號】    95,交聲,477
【裁判日期】    950810
【裁判案由】    聲明異議
【裁判全文】
臺灣臺南地法院交通事件裁定           95年度交聲字第477號
原處分機關  交通部公路總局嘉義區監理所麻豆監理站
異  議  人  甲○○
即受處分人
上列受處分人因違反道路交通管理處罰條例案件，對於交通部公
路總局嘉義區監理所麻豆監理站民國95年3月6日所為之裁決處分
（處分案號：麻監裁罰字第裁75-MZ0000000號）聲明異議，本院
裁定如下：
    主  文
原處分撤銷。
甲○○不罰。
    理  由
一、原處分意旨略以：異議人即受處分人甲○○（下稱異議人）
    所有原車牌號碼D3-2873號自小客車之牌照，於民國93年2月
    23日，因逾期未依規定接受檢驗而遭到註銷，然於94年5 月
    15日11時13分許，該車於牌照遭註銷後，竟仍經人駕駛行經
    臺南縣182線與177線之交岔路口時，並有於紅燈亮起時超越
    停止線停車，不遵守道路交通標線指示之違規，經警以設置
    該路口之自動照相設備拍照逕行舉發。嗣原處分機關即交通
    部公路總局嘉義區監理所麻豆監理站經查證結果，認前述違
    規事實明確，異議人復係該自小客車之所有人，乃依修正前
    之道路交通管理處罰條例（下稱處罰條例）第12條第1項第4
    款、第2項及第60條第2項第3 款等規定，並參酌違反道路交
    通管理事件統一裁罰基準表之內容，裁處異議人罰鍰新臺幣
    （下同）12,600元，並扣繳牌照等語。
二、本件異議意旨略以：
  (一)「本條例關於車輛所有人之處罰，如應歸責於運送人、租用
    人或使用人，亦適用之。」、「逕行舉發違反道路交通管理
    事件，經汽車所有人依通知單之應到案日期前到案，並告知
    違規駕駛人姓名、身分證統一編號及住址者，處罰機關應即
    另行通知違規駕駛人到案依法處理」，處罰條例第85條第 1
    項及違反道路交通管理事件統一裁罰標準及處理細則第24條
    規定可參。是處罰條例雖明定以車輛所有人為處罰對象，然
    於逕行舉發之違規事件，車輛所有人可證明非違規行為人者
    ，仍應以違規行為人為處罰對象，始符法治。
  (二)車牌號碼D3-2873 號自小客車雖登記異議人為所有人，然該
    車已於87年4月14日為臺南縣統寶當鋪收當，並於同年7月14
    日流當，異議人即喪失對系爭汽車管領使用能力，自無駕駛
    該車行車違規。又該車為第三人乙○○於日前肇事為警查獲
    ，據乙○○向警方提出為權利人證明之讓渡證書所載，該車
    為乙○○於93年6 月20日向林宏仁所購入取得，足證系爭汽
    車自93年6 月20日起即由乙○○駕駛並管領使用中，於該期
    間以系爭汽車為交通違規行為者，參照上開法文規定自應由
    乙○○負責等語。
三、經查：
  (一)登記為異議人所有原車牌號碼D3-2873號自小客車，於93年2
    月23日，因逾期未依規定接受檢驗遭註銷牌照，然於94年 5
    月15日11時13分許，仍遭人駕駛行經臺南縣182線與177線之
    交岔路口時，並於紅燈亮起時超越停止線停車，不遵守道路
    交通標線指示之違規，經警以設置該路口自動照相設備拍照
    逕行舉發等事實，固為異議人所不爭執，復有臺南縣警察局
    南縣警交字第MZ0000000 號舉發違反道路交通管理事件通知
    單、交通部公路總局嘉義區監理所麻豆監理站95年4 月13日
    嘉監麻字第0950004942號函附車牌號碼D3-2873 號自小客車
    汽車車籍查詢報表及臺南縣警察局南縣警交字第0950031377
    號函附交通違規採證相片1幀附卷可稽。
  (二)異議人於舉發單所載之違規時間，固係該違規車輛所登記之
    車主，有汽車車籍查詢在卷可參，惟異議人於87年4 月14日
    即將該車典當予統寶當舖，後典當到期無法取贖或辦理付息
    延期，於87年7月14日遭當鋪流當，嗣該車於93年6月20日經
    案外人林宏仁轉賣給第三人乙○○等情，除據異議人於異議
    狀及本院調查時陳稱明確外（參本院95年7 月26日訊問筆錄
    ），並有臺南縣當舖商業同業公會證明書及讓渡證書附卷可
    參，再證人乙○○於本院訊問時除到庭結稱其於前揭舉發違
    規時間有使用該車外，復稱係於93年6 月20日自林宏仁處取
    得該部車子，因該車欠稅太多，故未辦理過戶，該車自取得
    後至94年10、11月止，皆為其使用等語明確（參本院前開訊
    問筆錄）。而當舖業之滿當期限，不得少於3個月，少於3個
    月者，概以3個月計之；滿期後5日內仍得取贖或付清利息順
    延質當；屆期不取贖或順延質當者，質當物所有權移轉於當
    舖業，為當舖業法第21條所明文。是依上開規定，該自小客
    車於87年間因異議人未於滿當期間內取贖或付清利息順延質
    當，由收當之當舖取得所有權，其後輾轉轉賣他人，雖未至
    公路監理機關辦理車輛過戶登記，惟仍不影響該自小客車所
    有權移轉之法律效果。據此，異議人於本件違規時間僅為登
    記之車主，然該車確因嗣後之買賣由乙○○持有，異議人非
    本件違規車輛之實際所有人甚明，則該違規情事之發生，是
    否可歸責予異議人，確有疑問。
  (三)按人民違反法律上之義務而應受行政罰之行為，法律無特別
    規定時，雖不以出於故意為必要，仍須以過失為其責任要件
    ，司法院大法官釋字第275 號解釋著有明文。又按駕駛汽車
    不遵守道路交通標誌、標線、號誌之指示，而本章各條無處
    罰之規定者，係處罰汽車駕駛人，而非處罰汽車所有人，此
    觀諸處罰條例第60條第2項第3款規定自明。至於同條例第85
    條第3 項雖規定「本條例關於車輛駕駛人之處罰，如應歸責
    於車輛所有人者，處罰車輛所有人。」；另違反道路交通管
    理事件統一裁罰標準及處理細則第24條亦規定「逕行舉發違
    反道路交通管理事件，經汽車所有人依通知單所載之應到案
    日期前到案，並告知違規駕駛人姓名、身分證統一編號及住
    址者，處罰機關應即另行通知違規駕駛人到案依法處理；逾
    應到案日期，處罰機關應依道路交通管理處罰條例第85條第
    3 項規定處罰該汽車所有人。」，惟揆諸上開規定之立法本
    意，係以車輛所有人對於車輛應有管理之責，對於被檢舉所
    屬車輛涉及違規，若不舉證告知駕駛人為誰，自可認定其為
    違規行為人。亦旨在對於汽車所有人隱匿駕駛人身分之情形
    ，賦予推定違規事實之歸責基礎，並非徒以行政命令，將法
    律所定應由汽車駕駛人承擔之處罰責任，恣意轉嫁於未駕駛
    汽車之所有人。故此，如違規之駕駛人並非車輛所有人，而
    車輛所有人復無法知悉實際駕駛人之正當理由時，既欠缺其
    能告知違規駕駛人身份之合理期待可能性，即無應歸責於車
    輛所有人之事由，自無強行適用上開規定處罰車輛所有人之
    餘地。從而，異議人既已非本件違規車輛之實際所有人，且
    依前開證人證言可知，本件違規行為發生之時，異議人對上
    開自小客車已無任何管領能力亦無管領之事實，且非於舉發
    單所載之汽車駕駛人，參諸上開處罰條例第60條第2項第3款
    規定之處罰對象係汽車駕駛人，自然不得對該車之登記所有
    人即異議人加以處罰。另揆諸前揭說明，異議人在無占有使
    用上開車輛之狀態下，對本件之交通違規自無任何故意、過
    失可言，其既已證明其本身無過失，自不得任加推定其於本
    件交通違規有何過失，自不得對此類登記名義上之汽車所有
    人加以處罰，庶免失去行政罰之處罰意義。
  (四)再使用註銷之牌照行駛者，處汽車所有人3,600元以上10,80
    0元以下罰鍰，並禁止其行駛，固為處罰條例第12條第1項第
    4 款所明文。然所稱「汽車所有人」並非專指車籍資料所登
    記之車主，如係牌照業經註銷之車輛則應為違規當時之真正
    所有權人而言；又車籍資料僅係監理機關對於車輛管理之行
    政登記事項，車籍資料上車主名稱登記，雖可據以作為該車
    所有人之判斷依據，然該車籍資料所登記之車主，並非當然
    即為民法上之真正所有權人。況車輛經牌照註銷後，該車原
    有之車籍資料即無從加以變動，原車輛所有人如欲將該註銷
    牌照車輛之所有權移轉他人，或因其他法律關係而喪失所有
    權時，亦無從藉由車籍資料之變更，而另為車輛新車主之登
    記，故車輛經完成牌照註銷登記後，其所有權誰屬，已無從
    藉由車籍資料加以確認，實際上則應依照民法上動產所有權
    歸屬之相關規定加以判斷，非永以逾檢註銷前之車主為該車
    所有權人之認定標準。基此，原車牌號碼號D3-2873 號自小
    客車，既已於87年間流當，由統寶當舖取得所有權，後再於
    93年6 月20日由第三人乙○○自案外人林宏仁處取得，難認
    該車在違規舉發當時仍屬異議人所有。
  (五)綜上所述，異議人已非上開違規車輛之實際所有人，且該等
    違規情事顯非可歸責於異議人，則原處分機關猶以該車輛登
    記情形，對異議人為前開裁罰，容有未洽，是異議人執此指
    摘原裁決處分不當，經核亦屬有理。應由本院將原處分撤銷
    ，另為異議人不罰之諭知，以資適法。
四、據上論斷，應依道路交通案件處理辦法第20條前段，裁定如
    主文。
中    華    民    國    95    年    8     月    10    日
                    交通法庭  法  官  張維君
以上正本證明與原本無異。
如不服本裁定，應於收受送達後5日內向本院提出抗告狀（應附
繕本）。
                              書記官  陳慧玲
中    華    民    國    95    年    8     月    10    日


司法院資訊處製作；財團法人民間司法改革基金會備份。
